臺灣臺北地方法院民事判決　　　　　　　　　　　　九十三年度仲訴更(一)字第一號
　　原　　　告　遠森網路科技股份有限公司
　　法定代理人　王令麟
　　訴訟代理人　李念祖律師
　　　　　　　　黃欣欣律師
　　被　　　告　交通部基隆港務局
　　法定代理人　王鐘雄
　　訴訟代理人　陳榮聰
　　　　　　　　楊素勤
　　　　　　　　林清源律師
右當事人間撤銷仲裁判斷事件，本院於中華民國九十三年十二月二十日言詞辯論終結
，判決如下：
    主      文
原告之訴及假執行聲請均駁回。
訴訟費用由原告負擔。
    理由及理由
一、原告原依中華民國仲裁協會九十年度仲聲忠字第二八號仲裁判斷，起訴請求被告
    給付新台幣（下同）一千九百二十五萬八千五百六十元之本息（見本院卷第四頁
    ），惟因前開仲裁判斷業經本院九十二年度仲訴字第一六號判決撤銷確定，原告
    乃變更依據不當得利之法則，請求被告給付一億二千三百五十一萬五千一百四十
    九元之本息（見本院卷第二六頁背面），核係屬因情事變更以他項聲明代最初之
    聲明，依民事訴訟法第二百五十五條第一項第三款之規定，自應准許。
二、原告起訴主張：兩造於民國八十七年三月間簽訂「外港卸煤碼頭、碼頭後線儲轉
    場及自動卸煤系統租賃經營合約」（下稱系爭合約），約定由原告向被告承租基
    隆港西三十一、三十二號卸煤碼頭經營煤炭裝卸儲轉業務。依系爭合約第六條第
    (四)款約定，原告應依煤炭裝卸量繳交每公噸十五點一四元之管理費，且該管理費
    已包括船貨裝卸承攬業管理費，被告並無權收取約定數額以外之管理費，詎料，
    被告於八十八年一月一日起竟以原告亦具裝卸承攬業身份為由，就原告經營系爭
    租賃經營合約範圍內之煤炭裝卸儲轉業務，除前開每公噸十五點一四元之管理費
    外，另向原告收取每公噸二十八點二六之散裝貨裝卸管理費，造成原告為經營系
    爭租賃合約範圍內之煤炭裝卸業務，除每年須支付高達上億元之鉅額租金外，尚
    須繳交每公噸高達四十三點四０元之雙重管理費之不合理現象，原告雖一再表示
    此收費方式於法無據，被告嗣後僅同意追溯自八十八年七月二十二日起，將額外
    加收之每公噸二十八點二六元之裝卸管理費調降為九點四二元，然兩造間就被告
    所主張該裝卸管理費以二十八點二六元之收取，並未有任何約定，被告在別無向
    原告約定繳交其他管理費之情況下，竟在租約簽訂後，另以單方公告為由，命原
    告額外繳納裝卸管理費，致原告除需繳交鉅額租金外，尚經被迫交付雙重管理費
    ，被告既無於合約所定管理費數額以外另行請求原告再給付被告管理費之依據，
    則原告自八十八年一月一日起至同年七月二十一日止每噸所溢繳之管理費為二十
    八點二六元，八十八年七月二十二日起迄今每噸所溢繳之管理費為九點四二元，
    如算至九十三年九月三十日止煤炭裝卸數量，原告總計溢繳一億二千三百五十一
    萬五千一百四十九元之管理費，原告自得依據不當得利之法律關係請求被告返還
    原告溢繳之管理費及法定利息。為此求為判決：(一)被告應給付原告一億二千三百
    五十一萬五千一百四十九元及其中五千二百五十三萬零五百六十六元自九十年三
    月八日起至清償日止，其中七千零九十八萬四千五百八十三元自準備二狀繕本送
    達被告翌日起至清償日止，按年息百分之五計算之利息：(二)願供擔保，請准宣告
    假執行。
三、被告則以：否認有自八十八年一月一日起超收兩造租賃契約約定額外之管理費，
    被告係依約定收取租賃契約管理費，至於原告所稱之超收部分應屬船舶裝卸承攬
    管理費，被告既有權收取船舶裝卸管理費即無不當得利可言等語，資為抗辯。並
    聲明：(一)原告之訴駁回：(二)如受不利判決，願供擔保請准宣告免為假執行。
四、查，兩造於八十七年三月簽訂系爭合約，由原告向被告承租基隆港西三十一、三
    十二號卸煤碼頭經營煤炭裝卸儲轉業務。依系爭合約第六條第(四)款約定，原告應
    依煤炭裝卸量繳交每公噸十五點一四元之管理費。然被告於八十八年一月一日起
    以原告亦具裝卸承攬業身份為由，就原告經營系爭租賃經營合約範圍內之煤炭裝
    卸儲轉業務，除前開每公噸十五點一四元之管理費外，另向原告收取每公噸二十
    八點二六之散裝貨裝卸管理費，被告嗣後僅同意追溯自八十八年七月二十二日起
    ，將額外加收之每公噸二十八點二六元之裝卸管理費調降為九點四二元等情，業
    據原告提出租賃經營合約、八十八年七月二十二日協調會議記錄及被告機關之公
    告等件為證，且為兩造所不爭執，堪信此部分事實為真實。
五、按無法律上之原因而受利益，致他人受損害者，應返還其利益。雖有法律上之原
    因，而其後已不存在者，亦同。民法第一百七十九條定有明文。原告主張被告並
    無於合約所定管理費數額以外另請求原告再給付管理費之依據，故超過系爭合約
    部分所繳交之管理費為溢繳，被告受領無法律上原因。被告則以前揭情詞置辯，
    故本件主要爭點厥為：被告受領本件訴訟之款項是否有法律上之原因。經查，系
    爭合約係以承租外港卸煤碼頭、碼頭後線儲轉場及自動卸煤系統等相關設施為標
    的，而系爭合約第三節則為租金計算及繳納之約定，故有關該合約第六條第(四)款
    約定之「管理費」，自屬租金性質。至於被告向原告收取之船舶貨物裝卸承攬業
    管理費，係被告本於交通部所頒佈之國際商港棧埠管理規則收取，而本件被告既
    為商港管理機關自得以該身份向為船舶貨物裝卸承攬業身份之原告收取船舶貨物
    裝卸承攬管理費。至原告未依行政爭訟程序判定被告對於船舶貨物裝卸承攬業管
    理費不存在前，自難認被告依據相關行政規則向原告收取管理費無法律上原因。
    從而，原告主張依據不當得利之法律關係請求被告返還其已繳付之管理費，即屬
    無據，應予駁回。
六、因本案事證已臻明確，兩造其餘主張陳述及所提之證據，經本院斟酌後，認與判
    決結果不生影響，均毋庸再予論述，附此敘明。
七、原告受敗訴判決，其假執行之聲請即失所依據，應併予駁回。
八、訴訟費用負擔之依據：民事訴訟法第七十八條。
中　　　華　　　民　　　國　　九十三　　年　　 十二 　　月　　三十一　　日
                                        民事第四庭  法  官    黃柄縉
右正本係照原本作成
如對本判決上訴，須於判決送達後廿日內向本院提出上訴狀
中　　　華　　　民　　　國　　九十三　　年　　 十二 　　月　　三十一　　日
                                                    書記官    楊湘雯
